臺灣臺中地方法院民事判決　九十二年度簡上字第三五一號
　　上　訴　人　　丙○○
　　被上訴　人　　乙○○
　　訴訟代理人　　甲○○
當事人間請求履行契約事件，上訴人對於中華民國九十二年七月三日本院沙鹿簡易庭
九十二年度沙簡字第一二號第一審判決提起上訴，經本院於九十三年四月十六日言詞辯論終
結，判決如下：
    主      文
原判決關於駁回上訴人後開第二項之訴部分及其假執行之聲請暨訴訟費用之裁判廢棄
。
被上訴人應將坐落台中縣大肚鄉○○段第九五之十六（面積七二平方公尺、權利範圍
全部）、第九五之十七（面積八三平方公尺、權利範圍全部）地號土地所有權移轉登
記予上訴人。
其餘上訴駁回。
第一、二審訴訟費用由上訴人負擔百分之四十六，餘由被上訴人負擔。
    事實及理由
一、被上訴人未於言詞辯論期日到場，核無民事訴訟法第三百八十六條各款所列情形
    ，爰依上訴人之聲請，由其一造辯論而為判決。
二、上訴人起訴主張：兩造於民國七十九年五月二十九日簽立合建契約書，約定被上
    訴人提供其所有坐落台中縣大肚鄉○○段（下簡稱文昌段）第九五、九五之一地
    號土地及另一筆不詳地號（面積約十三坪）土地予上訴人投資興建房屋，房屋位
    置不分、共同出售，就賣得之價款依上訴人取得百分之六十、被上訴人取得百分
    之四十之比例分配，興建房屋棟數則依縣政府核准者為準，並約定兩造中之一方
    倘有違約者，應賠償他方違約金新臺幣（下同）三十萬元。嗣被上訴人所有文昌
    段第九五地號土地部分，分割出文昌段第九五之十六（面積七二平方公尺、權利
    範圍全部）、第九五之十七（面積八三平方公尺、權利範圍全部）地號（下總稱
    系爭土地），及文昌段第九五之十九地號等土地。又八十年十二月間因被上訴人
    改變主意，要求分配合建之房屋，兩造又另合意逕以分配房屋及其坐落基地所有
    權方式，取代系爭合建契約書中以房屋賣得價款比例分配之約定。兩造並約定依
    台中縣政府核准興建之下列三棟房屋中，由被上訴人取得坐落文昌段第九五之十
    九地號土地上一棟房屋（建物門牌號碼：台中縣大肚鄉○○路五八九之二號）之
    房地所有權，由上訴人取得坐落系爭第九五之十六、九五之七十地號土地上二棟
    房屋（建號依序為為文昌段第六一九、五六三號，門牌號碼依序為台中縣大肚鄉
    ○○路五九○之三、五九○之四號）之房地所有權。詎被上訴人取得前開房屋所
    有權後，未依約將系爭土地所有權移轉登記予上訴人。且訴外人紀月李向上訴人
    買受前開第五六三號建號房屋後，因上訴人無法移轉系爭土地所有權於紀月李之
    結果，致紀月李向上訴人請求退回房屋價款，上訴人損失不貲，被上訴人自應依
    系爭合建契約書之約定，給付上訴人違約金三十萬元。上訴人屢經催討，未獲置
    理。上訴人自得依系爭合建契約之法律關係，請求被上訴人將系爭土地所有權移
    轉登記予上訴人，並請求被上訴人給付上訴人違約金三十萬元及自起訴狀繕本送
    達被上訴人翌日起至清償日止，按年息百分之五計算之利息。並於本院聲明：(一)
    原判決廢棄；(二)被上訴人應將系爭土地所有權移轉登記予上訴人；(三)被上訴人應
    給付上訴人三十萬元及自起訴狀繕本送達被上訴人翌日起至清償日止，按年息百
    分之五計算之利息；(四)願供擔保，請准宣告假執行。
三、被上訴人則以：(一)兩造於七十九年五月二十九日簽立系爭合建契約後，被上訴人
    未曾要求改為分配房屋。依系爭合建契約之約定，被上訴人係應將合建土地所有
    權移轉登記予買受人，而非上訴人，本件上訴人自不得請求將屬合建土地中之系
    爭土地移轉所有權登記於其自己。(二)上訴人迄今仍未依系爭合建契約之約定將房
    屋興建完畢，違反系爭合建契約者乃上訴人而非被上訴人，是上訴人請求被上訴
    人給付違約金，為無理由等語，作為抗辯。並於本院聲明：駁回上訴。
四、下列事實，有系爭合建契約書一件、土地登記謄本三件、建物登記謄本二件、買
    賣契約書影本一件、建物所有權狀影本一件及台中縣政府工務局使用執照影本三
    件附卷可證，且為兩造所不爭執，應堪信為真實：
  (一)兩造於七十九年五月二十九日簽立系爭合建契約書，約定被上訴人提供其所有坐
    落文昌段第九五、九五之一地號土地及另一筆不詳地號（面積約十三坪）土地予
    上訴人投資興建房屋，房屋位置不分、共同出售，就賣得之價款依上訴人取得百
    分之六十、被上訴人取得百分之四十之比例分配，並約定兩造中之一方倘有違約
    者，應賠償他方違約金三十萬元。
  (二)被上訴人所有坐落台中縣大肚鄉○○段第九五地號土地部分，嗣後分割為系爭土
    地及第九五之十九地號等土地。
  (三)兩造簽立系爭合建契約後，坐落文昌段第九五之十九地號土地上一棟房屋（建物
    門牌號碼：台中縣大肚鄉○○路五八九之二號），及坐落系爭第九五之十六、九
    五之七十地號土地上二棟房屋（建號依序為文昌段第六一九、五六三號，門牌號
    碼依序為台中縣大肚鄉○○路五九○之三、五九○之四號），均為上訴人所興建
    完成。其中坐落文昌段第九五之十九地號土地上之房屋部分，起造人登記為被上
    訴人；系爭土地上及其上第六一九、五六三建號房屋部分，上訴人則已分別出賣
    予訴外人龔明松、紀月李，且第六一九建號房屋部分並以龔明松為起造人。
五、上訴人主張：兩造簽立系爭合建契約書後，已於八十八年十二月間另合意改以分
    配房屋及其坐落基地所有權方式，取代原來以房屋賣得價款比例分配之約定等情
    。為被上訴人所否認，並以前揭情詞置辯。經查，兩造簽立系爭合建契約書時，
    係約定由被上訴人提供土地供上訴人投資興建房屋，兩造再依比例就房屋賣得之
    價款為分配，有如前述。則兩造係約定由被上訴人提供其所有之土地、上訴人提
    供其所有興建完成之房屋，並就房地賣得價款以均霑利益，堪以認定。從而，依
    系爭合建契約書所興建房屋之起造人自應為上訴人，始符兩造簽立系爭合建契約
    時之本意。惟兩造簽立系爭合建契約後，坐落文昌段第九五之十九地號土地上之
    房屋部分，起造人係登記為被上訴人，亦如前述，已堪認兩造嗣後確有合意將坐
    落文昌段第九五之十九地號土地上之房屋所有權改分配由被上訴人取得之情事，
    否則，上訴人豈有同意以被上訴人為前開房屋起造人之理。而在被上訴人一方面
    係坐落文昌段第九五之十九地號土地所有人並已分配取得其上房屋所有權之情形
    下，倘謂兩造就其餘二棟房屋之坐落基地所有權未予一併處理，仍係依原來約定
    之房屋賣得價款比例以分配利益，顯有違常情，亦與兩造本意不符，因為：(一)被
    上訴人分配取得坐落文昌段第九五之十九地號土地上房屋所有權之結果，因上訴
    人就該房地已無出賣他人以獲利之可能，將使被上訴人一方面仍保有該房屋坐落
    基地即第九五之十九地號土地之所有權（不須移轉土地所有權給買受人），另方
    面又不須支付對價即獲取該房屋所有權之利益，於此情形，就系爭土地上其餘二
    棟房地部分，若仍以原來約定賣得價款方式分配兩造利益亦即：依上訴人、被上
    訴人各分得賣得價款百分之六十、百分之四十之比例為分配，對上訴人顯不公平
    。又若謂系爭土地上其餘二棟房地之賣得價款比例分配兩造利益，係指扣除被上
    訴人取得坐落文昌段第九五之十九地號土地上房屋所有權之利益後，進一步比例
    分配之利益而言，則應予扣除坐落文昌段第九五之十九地號土地上房屋所有權利
    益之具體價額若干，應如何進一步比例分配兩造之利益等情，被上訴人復未提出
    其他任何證據以實其說，已難認被上訴人前開所辯與實情相符。(二)坐落文昌段第
    九五之十九地號及系爭土地上之前開三棟房屋，均係同時興建、同時竣工，此觀
    本院卷附台中縣工務局使用執照所載建照執照字號及竣工日期欄內容即明。前開
    三棟房屋既經主管機關核准而同時興建、同時完成，則兩造就已同時興建完成前
    開三棟房屋此一合建成果而言，其房地之利益分配自係共同考量、一併處理，始
    能避免法律關係及利益分配之複雜化而符合兩造之本意，則兩造既就坐落文昌段
    第九五之十九地號土地及其上房屋所有權另合意改由被上訴人逕予取得，衡情兩
    造就其餘二棟房屋坐落基地即：系爭土地所有權之歸屬自亦一併處理而合意由上
    訴人取得，始符合兩造之本意。(三)按起造人申請建造執照或雜項執照時，應備具
    申請書、土地權利證明文件、工程圖樣及說明書，此觀建築法第三十條規定甚明
    。則起造人申請建造執照時須得建物坐落土地所有人之同意，自不待言。本件系
    爭土地及其上第六一九、五六三建號房屋部分，上訴人已分別出賣予訴外人龔明
    松、紀月李，且其中第六一九建號房屋部分係以龔明松為起造人，已如前述，則
    龔明松登記為第六一九建號房屋之起造人係經被上訴人同意，甚為明確。又被上
    訴人迄今尚未將系爭土地所有權移轉登記予前開二棟房地之買受人龔明松、紀月
    李乙節，亦據被上訴人陳明在卷（見原審卷第一一二頁）。於此情形，倘被上訴
    人所言其依約係應將合建土地所有權移轉登記予買受人而非上訴人等語屬實，何
    以龔明松經被上訴人同意為第六一九建號房屋之起造人後，被上訴人迄今竟仍未
    將第六一九建號房屋坐落基地即：系爭第九五之十六地號土地之所有權移轉登記
    於龔明松名下？足見被上訴人所辯，顯與實情不符。此外，再參諸上訴人之子即
    證人丁○○於本院證述：「（問：上訴人主張兩造八十年十二月二十日對於合建
    契約內容有變更乙事，你是否了解？）當時我正在合建的工地工作，我在工地的
    旁邊有聽到被上訴人跟我父親說，他（指被上訴人）要分一間（九十五之十九地
    號）上的房子，我父親說他本來可分配到合建價金四成的錢不夠分上述房子時，
    他說如果上述房子的使用執照拿到時，他同意把系爭合建土地中九十五之十六及
    十七地號土地過戶給我們」等情以觀，益見上訴人前開主張與實情相符，足堪憑
    採。兩造嗣後既另合意逕以分配房屋及其坐落基地所有權方式，取代系爭合建契
    約書中以房屋賣得價款比例分配之約定，則上訴人依系爭合建契約之約定，請求
    被上訴人將系爭土地之所有權移轉登記予上訴人，自屬有據，應予准許。
六、至上訴人主張：被上訴人未將系爭土地所有權移轉登記予上訴人，被上訴人自應
    依系爭合建契約之約定，給付上訴人三十萬元之違約金及其利息等語。惟為被上
    訴人所否認。且觀諸系爭合建契約書內容，可知兩造關於違約時應賠償他方三十
    萬元之約定，係以兩造依合建房屋賣得之價款比例分配為前提所為之約定，自無
    從進一步推認兩造嗣後合意改以分配前開三棟房地所有權之方式後，前開違約賠
    償三十萬元之約定依然存在。是上訴人依兩造合意改以分配前開三棟房地所有權
    前之系爭合建契約書約定，請求被上訴人給付三十萬元之違約金及其利息，為屬
    無據，並無可採。
七、綜上所述，上訴人依系爭合建契約之約定，請求被上訴人給付三十萬元違約金及
    其利息部分，為無理由，不應准許。原審就此部分駁回上訴人之請求及其假執行
    之聲請，並無不當。上訴人就此部分指摘原判決不當，求予廢棄改判，為無理由
    ，應駁回其上訴。另兩造嗣既合意逕以分配房屋及其坐落基地所有權方式，取代
    系爭合建契約書中以房屋賣得價款比例分配之約定，則上訴人依系爭合建契約之
    約定，請求被上訴人將系爭土地之所有權移轉登記予上訴人，為有理由，應予准
    許。原審就此部分為上訴人敗訴之判決，尚有未洽。上訴意旨指摘原判決不當，
    求予廢棄改判，為有理由。爰由本院予以廢棄改判如主文第一、二項所示。又按
    對於簡易訴訟程序之第二審裁判，其上訴利益逾第四百六十六條所定之額數者，
    當事人僅得以其適用法規顯有錯誤為理由，逕向最高法院提起上訴或抗告。計算
    上訴利益，準用關於計算訴訟標的價額之規定。民事訴訟法第四百三十六條之二
    、第四百六十六條第四項分別定有明文。則對於簡易訴訟程序之第二審裁判，倘
    上訴利益未達第四百六十六條所定之一百五十萬元者（即司法院依民事訴訟法第
    四百六十六條第三項規定，以（九一）院台廳民一字第○三○七五號函將上訴第
    三審之利益數額提高為一百五十萬元），即不得提起上訴。本件系爭土地部分，
    起訴時價額業經原審核定為三十五萬六千五百元，此觀原審裁判費審核單即明。
    依前開規定，上訴人請求被上訴人移轉系爭土地所有權部分業已確定，不得上訴
    第三審，自無宣告假執行之必要，附此敘明。
八、兩造其餘攻擊防禦方法，經審酌後，核與判決結果不生影響，爰不一一論述，併
    此敘明。
據上論結，本件上訴為一部有理由，一部無理由，依民事訴訟法第四百三十六條之一
第三項、第四百六十三條、第三百八十五條第一項前段、第四百五十條、第四百四十
九條第一項、第七十九條，判決如主文。
中　　　華　　　民　　　國　　九十三　　年　　  四　 　 月　 　三十 　　日
                                  臺灣臺中地方法院民事第二庭
~B審判長法官  許冰芬
~B法      官  劉長宜
~B法      官  何世全
右正本係照原本作成。
本判決不得上訴。
中　　　華　　　民　　　國　　九十三　　年　　　四　　　月　　 三十 　　日
~B法院書記官
